【裁判字號】    90,簡上,177
【裁判日期】    920428
【裁判案由】    妨害自由
【裁判全文】
臺灣桃園地方法院刑事判決                          九十年度簡上字第一七七號
    上   訴  人  臺灣桃園地方法院檢察署檢察官
    被       告  甲○○
    指定辯護人  本院公設辯護人 丁○○
右列上訴人因被告妨害自由案件，不服本院中壢簡易庭八十八年度壢簡字第一一一四
號中華民國八十九年十一月七日第一審刑事簡易判決（聲請簡易判決處刑案號八十八
年度偵字第一０八六一號），提起上訴，暨移
號），本院判決如左：
    主  文
原判決撤銷。
甲○○共同意圖為自己不法之所有，以恐嚇使人將本人之物交付，處有期徒刑陸月，
如易科罰金，以參佰元折算壹日。
    事  實
一、緣丙○○所經營之「擁興實業有限公司」於民國八十五年間因周轉不靈，積欠甲○○所經營之「榮錩有限公司」貨款未清償，於八十五年五月初召開債權人會議
    ，同意以二千三百三十萬元清償，因「擁興實業有限公司」債信不良，無法再請
    領支票使用，丙○○預估於八十五年五月十六日始能以他公司名義向銀行領得支
    票簽發，故於八十五年五月七日由丙○○以所經營之「擁興實業有限公司」名義
    簽發發票日為八十五年五月七日、到期日為八十五年五月十六日、票號為００七
    二０二號、金額為新台幣（下同）八百五十萬元之本票一張予甲○○，並於本票
    之背面確實記載：「本票作為八十五年五月十六日換回期票作為保證，不作為法
    律責任。」等語，保證於八十五年五月十六日能依約簽發支票，後丙○○依約於
    八十五年五月十九日以所另外經營之「貝斯特公司」名義簽發十二張支票予甲○○所經營之「榮錩有限公司」財務經理柯逢毅（原名乙○○），除先於八十五年
    五月三十一日清償一百三十萬元外，餘二千二百萬元，自八十五年八月二十日起
    至八十六年六月二十日止，分十一期，每期清償二百萬元，且均已兌現，詎甲○○藉詞拒絕返還上開本票，且於罹於時效前之八十八年三月二十二向本院申請核
    發支付命令，命丙○○給付上開本票票款，後因丙○○所經營之「擁興實業有限
    公司」已結束營業，且丙○○對上開支付命令提出異議，乃先以訂便當為由，取
    得丙○○所經營、位於桃園縣龜山鄉○○路○段一六三號十八樓之一之「金舜食
    品有限公司」之正確地點，再於八十八年五月十八日十五時許，夥同年籍不詳、
    自稱「賴輝龍」、「黃任伯」及姓名、年籍均不詳，綽號「世界陳」之成年男子
    三名抵達上址後，以丙○○尚積欠其八百五十萬元債務為由，要求丙○○清償債
    務，惟遭丙○○以債務已清償而拒絕，遂引起甲○○等人之不悅，甲○○遂夥同
    其他姓名、年籍均不詳之成年男子三名，竟基於意圖為自己不法所有之犯意聯絡
    ，推由其中一名男子以保溫杯丟擲丙○○之強暴方法，致丙○○受有左胸挫傷之
    傷害，另二位男子復向丙○○脅迫恫稱：不還錢，要找妳小孩，知道你家住那裡
    ，及要把妳從樓上窗戶推下等語，以尚未達不能抗拒程度之強暴、脅迫之方法要
    求丙○○交付財物，丙○○心生畏懼，為求擺脫甲○○之糾纏，只好依渠等草擬
    之內容書寫協議書及改以丙○○名義簽發發票日、到期日均為八十八年五月十八
    日、票號為二０五五０二號、面額為八百五十萬元之本票各一張交予甲○○，甲○○始將丙○○之前所經營、已結束營業之「擁興實業有限公司」所簽發之上開
    供擔保使用之本票歸還丙○○後離去。
二、案經被害人丙○○訴由桃園縣政府警察局龜山分局報請臺灣桃園地方法院檢察署
    檢察官偵查後聲請簡易判決處刑。
    理  由
一、訊據被告甲○○固承認有以保溫杯丟擲告訴人丙○○之事實，惟矢口否認有何恐
    嚇取財之犯行，辯稱：告訴人之前清償的是八十五年四月之貨款，但尚有八十五
    年三月之一千八百萬元貨款未付，當時告訴人開一張七百萬元之支票及上開票號
    ００七二０二號之本票給伊，但支票已背書轉讓予他人，無法提出證明，伊與告
    訴人有債務糾紛後，伊一直找她，後來透過關係才知道她還在舊公司上班，所以
    約好在她公司對帳，剛好當時有朋友要北上，伊怕獨自開車會打呵睡，才與「賴
    輝龍」、「黃任伯」及綽號「世界陳」等人一起去告訴人公司。告訴人本來要開
    支票給伊，但是她先生打電話進來阻止，她又不開支票，伊因一時氣憤才拿保溫
    杯丟她，後來告訴人要求與乙○○一起對帳，協議書、本票是她自願簽寫的云云
    。經查：
（一）右開事實業據告訴人丙○○指訴綦詳，於警訊中指訴稱：「我於八十八年五月
      十八日十五時，於桃園縣龜山鄉○○路○段一六三號十八樓之一金舜食品有限
      公司內，被一名叫甲○○．．．帶三名不詳男子到我辦公室，利用我於八十五
      年五月十六日所開（應為到期日）之商業本票Ｎ0000000號之新台幣八
      百五十萬元正我未還，要來要債，我因當初生意周轉而向甲○○之公司欠帳二
      千三百三十萬元，而本票八百五十萬元為擔保，但我已於八十五年八月二十日
      開始每月還二百萬元，至八十六年六月二十日已還清，而本票未還我，我們已
      上法院，由法院來判決，結果甲○○所帶之三個男子之一說：你不還錢沒有關
      係，妳有小孩，我找你小孩，迫我重寫一張八百五十萬元之本票，及他們已擬
      好一份之同意書，我當時不答應．．．拿不銹鋼保溫杯擲我，．．．我當時害
      怕．．．只好依他們之言簽下八百五十萬元之本票（Ｎ0000000）一張
      及一張同意書後，他們離去，我才報案。」、「．．．他們先以公司要訂便當
      之由，先進來二個人，並由我及公司一股東蔡小姐接待，但不到三分鐘，便由
      甲○○帶另一個男子進入公司，我就和甲○○到另一個辦公室談，而先進來的
      二個人就跟進來，我才知道他們是一夥的，因而叫股東蔡大姊去忙便當及送便
      當．．．」等語（見偵查卷第六頁反面、第九頁正面）。於偵查中指訴稱：「
      當天被告帶三名男子向我要債，我不同意支付，因債務我已清償，他執有的八
      百五十萬元本票只是擔保用的，其中有一名男子就拿保溫杯丟我，另一位就說
      不還錢，要找我小孩，知道我家住那裡，另一位又說要把我從樓上窗戶推下去
      ，我聽了會怕．．．後來又強迫我簽一張八百五十萬元的本票及一張同意書後
      ，同意書內容是他們擬好叫我抄寫。」等語（見偵查卷第二五頁反面、第二十
      六頁正面）。於本院審理中指訴：「八十五年五月三日擁興公司開債權人會議
      ，當時開了五月十七日的商業本票作為擔保，五月十九日我又開一家貝斯特公
      司，我拿到貝斯特公司的支票就拿到大陸，八十五年五月十九日就開了支票每
      張貳佰萬元，總金額二千三百三十萬元。分期償還債務，八十六年就全部還清
      了，我要跟被告要回本票，當時我們都在大陸，他說本票不見了。本票是三年
      期限，直到八十八年五月十八日他帶三個人來脅迫我簽下協議書還有本票，其
      中一人拿白鐵茶杯丟我，害我受傷。被告說錢不還沒關係，把你帶到二十二樓
      或十八樓把你推下去。還說我家住哪裡，他知道，你的女兒、兒子要注意，要
      對我的兒女不利。所以我才簽本票及協議書給他。」等語（見本院九十一年四
      月二十九日訊問筆錄）。證人戊○○於警訊中證稱：「我於八十八年五月十八
      日下午十五時，我看到中午十三時來公司之一高一胖男子進來公司要找郭小姐
      （丙○○）、我、蔡大姊（己○○），因她們當時不在，所以約十五時，因而
      下午十五時我有看到他們來過。」、「我因忙完便當之事後，在辦公桌記帳時
      ，只聽到辦公室聲音吵雜、大聲、看到郭小姐（丙○○）拿一張黃色單子在抄
      寫．．．直到四個男子出去了，丙○○跟我說，被人（甲○○）恐嚇、打傷，
      簽下八百五十萬本票．．．」、「．．．事後辦公室內地上打翻了一地的水。
      」等語（見偵查卷第一一頁）。又被告甲○○於本院審理中供稱：「．．．我
      很生氣．．．就拿杯子丟過去．．．」、「因為告訴人避不見面，所以我們才
      用訂便當的名義詢問她的住址．．．」等語（見本院九十一年五月二十七日、
      九十二年二月二十日訊問筆錄）。是以，告訴人丙○○既拒絕支付上開八百五
      十萬元之本票票款，衡諸常情，苟非被告施以毆打、言詞威脅，告訴人豈願簽
      發本票及協議書？又若係事先與告訴人約好討論解決債務糾紛，何須再以訂便
      當名義詢問告訴人之公司住址？此外，復有本票（票號為二０五五０二號、０
      ０七二０二號）、協議書、診斷證明書、本票（票號為００七二０二號）聲請
      支付命令裁定影本各乙紙在卷可稽（見偵查卷第一二頁至第一五頁），是被告
      有施以上開強暴、脅迫行為，要無可疑。被告空言否認，無非臨訟畏罪飾卸之
      詞，要無足採。又被告雖供承係其持保溫杯丟擲告訴人丙○○，惟告訴人丙○○始終均供稱：係夥同被告前往之其中有一名男子拿保溫杯丟伊等語，自以告
      訴人之指訴有利於被告，且較為可採，附此敘明。
（二）上開票號００七二０二號之本票一張僅作為保證於八十五年五月十六日簽發支
      票所用，且告訴人於系爭本票之背面確實記載「本票作為八十五年五月十六日
      換回期票作為保證，不作為法律責任。」等語，此有上開本票影本一紙附卷可
      稽（見本院八十九年桃簡字第一二四四號民事卷）；被告亦不爭執上開背面之
      記載係告訴人丙○○於簽發本票時所記載，且於收受系爭本票時即已記載（見
      本院民事庭九十一年十月九日言詞辯論筆錄）。雖被告辯稱該字樣為丙○○自
      己所寫，不知有何意義云云，然被告為經營商業多年之成年人，亦熟悉票據之
      如何往來，必知悉該記載之其中利害，該張本票面額八百五十萬元又非小數目
      ，其無異議而收受系爭本票，豈能事後推稱不知其意義？何況雙方於該期間亦
      持續商談解決債務問題，衡情若非二造真有約定，告訴人丙○○豈會無端於票
      上為如此記載？另告訴人於發票時除在系爭本票上記載發票日為「八十五年五
      月七日」外，尚記明付款日為「八十五年五月十六日」，衡情二造間就該付款
      日之約定必有相當意義，而且告訴人丙○○果於八十五年五月十九日即以其另
      外經營之「貝斯特公司」簽發面額為一百三十萬元、二百萬元之支票十二紙共
      計二千三百三十萬元予被告甲○○所經營之「榮錩有限公司」財務經理乙○○
      ，且均予兌現，此有付款簽收簿、台灣省合作金庫交易明細表各一份在卷可稽
      （見本院八十九年桃簡字第一二四四號民事卷第七頁至第二一頁），是告訴人
      丙○○供稱系爭本票係為擔保票載到期日八十五年五月十六日能依約簽付支票
      ，尚屬合理可採。再者，被告雖辯稱於八十五年五月十九日所受收支票十二紙
      係八十五年四月間貨款，與系爭本票無關云云；證人柯逢毅（乙○○）亦於本
      院調查時證稱：「（該筆八百五十萬元的本票，與之前二千參佰萬的和解是否
      是同一筆？）不是，這是另一筆的債務。」、「（另一張柒佰萬的支票有兌現
      ？）有的。」等語（見本院九十一年五月二十七日訊問筆錄第六頁、第七頁）
      。然被告既無法提出出貨單、銷貨單、統一發票等證明以實其說，且依協議書
      記載：「．．．而對甲○○先生一千八百萬的支票跳票，後經林先生同意並開
      立本票八百五十萬與客票一張七百萬元，共一千五百五十萬元，處理一千八百
      萬元之債務．．．」等語（見八十八年度偵字第一０八六一號偵查卷第一三頁
      ），苟上開協議書如被告所述，確係告訴人自願書寫，則告訴人必然曾經交付
      被告面額七百萬元客票一紙，然被告迄至本案辯論終結止，仍未能提出該紙支
      票或交待將支票交付何人？更何況告訴人丙○○所經營之「擁興實業有限公司
      」既然已於八十五年五月初因周轉不靈，而召開債權人會議討論如何解決，衡
      情，所有債權人為確保債權能參與分配，當將全部債務提出，豈會僅提出部分
      債權分之理？則被告所辯稱告訴人於八十五年三月間積欠貨款一千八百萬元云
      云，本院自難憑空採信，認被告與告訴人有債務之關係存在。證人柯逢毅（原
      名乙○○）前揭證詞亦不足採。
（三）綜上所述，被告上開所辯，顯係卸責之詞，委不足採，證人柯逢毅（原名乙○○）之證詞，屬迴護之詞，亦不可採。被告與告訴人丙○○既已無債務關係，
      其以強暴、脅迫之方法使告訴人丙○○交付協議書及發票日、到期日均為八十
      八年五月十八日、票號為二０五五０二號、面額為八百五十萬元之本票各一張
      ，顯有為自己不法所有之意圖甚明。是以本件事證明確，被告犯行洵堪認定。
二、核被告甲○○所為，係犯刑法第三百四十六條第一項之恐嚇取財罪及第二百七十
    七條第一項之傷害罪。又被告甲○○與年籍不詳、自稱「賴輝龍」、「黃任伯」
    及姓名、年籍均不詳，綽號「世界陳」之成年男子三名就上開二罪間，有犯意之
    聯絡及行為之分擔，均為共同正犯。又被告所犯上開二罪間，有方法結果之牽連
    關係，應從一重之恐嚇取財罪處斷。按刑法第三百零五條之恐嚇罪，係指單純以
    將來加害生命、身體、自由、名譽及財產之事，恐嚇他人致生危害於安全者而言
    ，如對他人之生命、身體等，以實現之強暴脅迫手段加以危害要挾，使人行無義
    務之事，即應構成刑法第三百零四條之強制罪，而非同法第三百零五條之恐嚇安
    全罪（最高法院七十二年度台上字第五六一八號判決參照）。次按以強暴、脅迫
    使人行無義務之事，如係使人交付財物，或藉以取得不法之利益，即應成立強盜
    罪名，不得論以刑法第三百零四條之罪，此有最高法院二十八年上字第二八五號
    判例可資參照。如前所述，雙方之債務已清償，票號００七二０二號之本票一張
    僅作為保證之用，難謂無不法所有之意圖，故公訴人認被告與告訴人有債務糾紛
    ，係犯刑法第三百零四條之強制罪及同法第三百零五條之恐嚇安全罪，起訴之法
    條容有未洽，惟其非法強取他人財物，除侵害財產法益外，兼對人身自由有所侵
    害之基本事實同一，起訴法條應予變更，附此敘明。又強盜罪與恐嚇取財罪之區
    別，係以被告對被害人施用威嚇程度為準，如其程度尚不足以壓抑被害人之意思
    自由，被害人並非不能抗拒，或未達於不能抗拒之程度，其交付財物與否，仍有
    自由斟酌之餘地者，僅應成立恐嚇取財罪；且強盜罪必須致被害人於不能抗拒之
    程度而取其財物或使其交付為要件，至被告之行為是否使被害人已達不能抗拒之
    程度，應按通常人所能抗拒之程度參酌認定。經查，告訴人丙○○於警訊中指訴
    ：「當時我員工都有看到他們進來」、「．．．未見有何武器。」、「．．．他
    們先以公司要訂便當之由，先進來二個人，並由我及公司一股東蔡小姐接待，但
    不到三分鐘，便由甲○○帶另一個男子進入公司，我就和甲○○到另一個辦公室
    談，而先進來的二個人就跟進來，我才知道他們是一夥的，因而叫股東蔡大姊去
    忙便當及送便當．．．」等語（見偵查卷第六頁反面、第九頁正面）。證人己○○於警訊中證稱：「我大約十五時接到丙○○之電話，說有客戶來公司，要我來
    談生意．．．」、「我到達公司時，只先看到一個男子，先談便當訂貨問題，但
    過一會兒，我伙伴丙○○帶人往公司另一辦公室．．．」、「我不知道他們談什
    麼事，也不知道他們恐嚇什麼．．．」等語（見偵查卷第一０頁反面）。證人戊○○於警訊中證稱：「我於八十八年五月十八日下午十五時，我看到中午十三時
    來公司之一高一胖男子進來公司要找郭小姐（丙○○）、我、蔡大姊（己○○）
    ，因她們當時不在，所以約十五時，因而下午十五時我有看到他們來過。」、「
    我先看到二個人，後來我到廚房作便當後，忙的時候，有看到郭小姐（丙○○）
    、蔡大姊（己○○）及四個人，當時以為是來談生意的，並沒注意（發生什麼事
    ）。」、「我因忙完便當之事後，在辦公桌記帳時，只聽到辦公室聲音吵雜、大
    聲、看到郭小姐（丙○○）拿一張黃色單子在抄寫．．．直到四個男子出去了，
    丙○○跟我說，被人（甲○○）恐嚇、打傷，簽下八百五十萬本票．．．」、「
    ．．．事後辦公室內地上打翻了一地的水。」、「（你有無被甲○○等限制行動
    ？）沒有．．．」等語（見偵查卷第一一頁）。可知被告對被害人丙○○所加諸
    之強暴、脅迫，尚非已使被害人丙○○致不能抗拒之程度，故檢察官以被告之犯
    行構成強盜罪，原審適用法令有誤為由提起上訴為無理由，惟同前所述，原判決
    僅論被告犯刑法第三百零四條之強制罪，即有可議，自應由本院將原判決撤銷改
    判。爰審酌被告之素行、犯罪之動機、目的、手段、所得財物價額、及犯罪後之
    態度等一切情狀，量處如主文所示之刑。按行為後法律有變更者，適用裁判時之
    法律，但裁判前之法律有利於行為人者，適用最有利於行為人之法律，刑法第二
    條第一項前段定有明文。刑法第四十一條第一項前段於本件被告犯罪後修正，並
    於九十年一月十二日生效，茲比較新舊刑法第四十一條，以修正後之刑法第四十
    一條較有利於被告，故依前揭說明，應適用裁判時之法律即修正後之刑法第四十
    一條，並諭知易科罰金之折算標準，以資懲儆。
三、桃園地方法院檢察署八十八年度偵字第一五五二五號移送併辦部分，經查已包含
    於該署八十八年度偵字第一０八六一號聲請簡易判決處刑之犯罪事實內，併此敘
    明。
據上論斷，應依刑事訴訟法第四百五十五條之一第三項、第三百六十九條第一項前段
、第三百六十四條、第二百九十九條第一項前段、第三百條，刑法第二條第一項前段
、第二十八條、第二百七十七條第一項、第三百四十六條第一項、第五十五條、修正
後之第四十一條第一項前段，罰金罰鍰提高標準條例第一條前段、第二條，判決如主
文。
本案經檢察官柯怡如到庭執行職務。
中      華      民      國    九十二    年      四      月    二十八    日
                                臺灣桃園地方法院刑事第二庭
                                    審判長法  官  徐  培  元
                                          法  官  林  恆  吉
                                          法  官  曾  正  耀
右正本證明與原本無異。
不得上訴。
                                          書記官  文  巧  雲
中      華      民      國    九十二   年       五      月      七      日
附論罪科刑依據之法條：
刑法第二百七十七條
傷害人之身體或健康者，處三年以下有期徒刑，拘役或一千元以下罰金。
犯前項之罪，因而致人於死者，處無期徒或七年以上有期徒刑，致重傷者，處三年以
上、十年以下有期徒刑。
刑法第三百四十六條
意圖為自己或第三人不法之所有，以恐嚇使人將本人或第三人之物交付者，處六月以
上五年以下有期徒刑，得併科一千元以下罰金。
以前項方法得財產上不法之利益或使第三人得之者，亦同
前二項之未遂犯，罰之。


司法院資訊處製作；財團法人民間司法改革基金會備份。
